【裁判字號】    99,家上,53
【裁判日期】    991012
【裁判案由】    離婚
【裁判全文】
臺灣高等法院民事判決                  99年度家上字第53號
上  訴  人  甲○○
被  上訴人  乙○原名蘇秋埂）.
上列當事人間離婚事件，上訴人對於中華民國98年10月2日臺灣
臺北地方法院98年度婚字第273號第一審判決提起上訴，並為訴
之追加，經本院於99年9月28日言詞辯論終結，判決如下：
    主  文
上訴駁回。
准兩造離婚。
第二審訴訟費用由上訴人負擔。
    事實及理由
壹、程序方面：
    按「婚姻無效、確認婚姻成立或不成立、撤銷婚姻、離婚或
    夫妻同居之訴，得合併提起，或於第一審或第二審言詞辯論
    終結前，為訴之變更、追加或提起反訴。」民事訴訟法第57
    2條第1項定有明文。本件上訴人於原審本於民法第1052條第
    1項第3款所定事由訴請與被上訴人離婚，嗣於本院審理時追
    加依同條第2項規定訴請與被上訴人離婚（本院卷第36頁正
    、反面），揆諸首開規定，於法並無不合，應予准許。
貳、實體方面：
一、上訴人主張：兩造於民國70年4月9日結婚，育有長女蘇敏華
    （70年11月15日生）、長子蘇聖雄（72年10月13日生） 2人
    ，均已成年。婚後，被上訴人好吃懶做，常威脅上訴人回娘
    家借錢，並有暴力及竊盜行為，於臺灣板橋地方法院85年度
    婚字第384號離婚事件判決確定後，復於88年9月7日上午6時
    40分許，在台北縣新店市○○路147號4樓搶取蘇敏華書包，
    不准蘇敏華上學；於89年1月間，在上址，向其索錢花用，
    並恫嚇：「要打斷你的腿」；於97年間，在台北縣新店市○
    ○道附近強暴上訴人；於98年間闖入上訴人上開住處，上訴
    人不堪長期受被上訴人精神虐待及肉體傷害，罹患重度憂鬱
    症及暴食症，兩造已於84年間分居，迄今十餘年，兩造間之
    婚姻已難以維持，爰依民法第1052條第1項第3款及同條第2
    項規定請求准予兩造離婚等語。
二、被上訴人則以：上訴人以其父母年邁需其照顧為由返回娘家
    居住，拒絕與被上訴人共同生活，惟被上訴人常與上訴人保
    持聯絡，所得雖不豐，仍不定期不定額提供上訴人生活費用
    ，且無上訴人主張之虐待情事。兩造於97年間仍偕同出遊，
    被上訴人深愛家庭，兩造間之感情並無破裂等語資為抗辯。
三、本件經原法院判決上訴人之訴駁回。上訴人不服原判決，上
    訴聲明：（一）原判決廢棄；（二）准予兩造離婚，並追加
    聲明：准予兩造離婚。被上訴人答辯聲明：上訴及追加之訴
    均駁回。
四、兩造不爭執事項：
    兩造於70年4月9日結婚，育有長女蘇敏華（70年11月15日生
    ）、長子蘇聖雄（72年10月13日生）2人，均已成年。自84
    年間起迄今，兩造未曾共同生活，有戶籍謄本可按（原審家
    調字第244號卷第4至5頁），且為兩造所不爭執（本院卷第3
    6頁背面），堪信真實。
五、本件爭點：
    上訴人依民法第1052條第1項第3款及同條第2項規定訴請離
    婚，有無理由？
    爰述之如下：
（一）上訴人依民法第1052條第1項第3款規定訴請離婚，有無理
      由？
  １、按民法第1052條第1項第3款所謂不堪同居之虐待，係指予
      以身體上或精神上不可忍受之痛苦，致不堪繼續同居者而
      言，如非客觀上已達於此程度，不容夫妻之一方，以主觀
      之見解，任意請求與他方離婚（最高法院34年上字第3968
      號判例意旨參照）。又是否已達「不堪同居之虐待」，應
      就具體事件，衡量夫妻之一方受他方虐待所受侵害之嚴重
      性，斟酌當事人之教育程度、社會地位及其他情事，是否
      已危及婚姻關係之維繫以為斷（司法院大法官會議釋字第
      372號解釋文參照）。
  ２、上訴人主張之上開情事，固據其提出身心障礙手冊、診斷
      證明書及臺灣臺北地方法院89年家護字第11號民事通常保
      護令為憑（原審卷第8頁、本院卷第27頁），惟查：有關
      被上訴人曾於88年9月7日上午6時40分許，在台北縣新店
      市○○路147號4樓搶取蘇敏華書包，不准蘇敏華上學；於
      89年1月間，在上址，向上訴人索錢花用，並恫嚇：「要
      打斷你（上訴人）的腿」等情，雖據本院調閱上開卷宗查
      核屬實，堪認被上訴人確有上開行為。被上訴人此等行為
      固屬不當，然斟酌係兩造分居期間之偶發行為、上訴人迄
      98年3月6日始提起本件離婚訴訟（原審家調卷第1頁），
      相距已逾9年餘，客觀上能否認已使上訴人達於精神上不
      可忍受痛苦之程度，不能無疑。上訴人固提出前開身心障
      礙手冊、診斷證明書，證明曾於95年3月1日診斷患有輕度
      精神障礙及自89年間起因患有重鬱症，在台北市立聯合醫
      院中興院區長期治療，然上述症狀是否肇因於被上訴人行
      為，非有證據證明二者間之因果關係，仍難僅憑前開身心
      障礙手冊及診斷證明書之記載，即認上訴人罹患上開症狀
      係被上訴人之行為所致，此外，並無證據證明上訴人因被
      上訴人上開行為所受之侵害程度嚴重，已達不堪同居，準
      此，依民法第1052條第1項第3款規定訴請離婚，自無理由
      。
（二）上訴人依民法第1052條第2項規定訴請離婚，有無理由？
  １、按有民法第1052條第1項以外之重大事由，難以維持婚姻
      者，夫妻之一方得請求離婚，但其事由應由夫妻之一方負
      責者，僅他方得請求離婚，民法第1052條第2項定有明文
      。所謂「有前項以外之重大事由，難以維持婚姻者」，乃
      抽象的、概括的離婚事由，係民法親屬編於74年修正時，
      為因應實際需要，參酌各國立法例，導入破綻主義思想所
      增設，其目的在使夫妻請求裁判離婚之事由較富彈性。但
      其事由應由夫妻一方負責者，僅他方得請求離婚，是其所
      採者為消極破綻主義精神，而非積極破綻主義。因此，若
      夫妻雙方均為有責時，則應衡量比較雙方之有責程度，而
      許責任較輕之一方向應負主要責任之他方請求離婚，如雙
      方之有責程度相同，則雙方均得請求離婚，以符公平，且
      符合民法第1052條第2項規定之立法目的。至於是否有難
      以維持婚姻之重大事由，判斷標準為婚姻是否已生破綻而
      無回復之希望，此非可由當事人已喪失維持婚姻意欲之主
      觀面加以認定，而應依客觀的標準，即難以維持婚姻之事
      實，是否已達於倘處於同一境況，任何人均將喪失維持婚
      姻希望之程度以決之。又婚姻係以夫妻共同生活為目的，
      夫妻雙方應以誠摯互信為基礎，相互扶持，共同建立和諧
      美滿之家庭，倘雙方因理念上之重大差異，雙方互不往來
      ，形同陌路，婚姻關係誠摰互信之感情基礎，已經不復存
      在，依一般人之生活經驗處於同一境況，均將喪失維持婚
      姻之意欲，應認顯然難期修復，雙方共同生活的婚姻目的
      已經不能達成，應認符合民法第1052條第2項所定難以維
      持婚姻之重大事由。
  ２、上訴人於本院依同上事實，追加主張兩造間婚姻已生難以
      回復之破綻，並依民法第1052條第2項規定訴請離婚等語
      ，惟為被上訴人所否認。
  ３、經查：
    (1)證人即兩造所生長子蘇聖雄於原審證稱：「……在我印象
      中，我從小一就與母親同住，……我最後1次見到父親約2
      、3年前……當時我母親就不理父親，我為這件事與父親
      溝通，我有責問父親為何這樣，且也分居這麼久，……我
      當時有表示父親如果想要與母親關係變好，至少要拿一些
      錢給母親，但據我所知父親都沒有拿錢回來，這是因為母
      親需要金錢……」、「在我沒有進小學前，我有看過父親
      1次折母親的手，母親就一直叫一直哭。但是我在小三、
      小四的時候，我有看過母親有次回家就哭，母親說這是因
      為他在公園與1名男子比較近，父親就去打母親。」、「
      …我知道母親有時候會在公園與一些男子跳舞，但我不知
      道什麼舞，也許是土風舞，但是父親看到會抓狂。」等語
      （原審卷第12至13頁）；另依臺灣臺北地方法院89年家護
      字第11號民事通常保護令所載，發生於88年9月7日上午6
      時40分許及89年1月間之情事，可知，兩造就金錢觀念存
      在極大差異，彼此溝通方式亦顯有不良，致生諸多齟齬，
      甚至發生肢體上衝突之憾事。
    (2)被上訴人曾於85年11月10日9時許，至台北縣新店市○○
      路147號4樓，向上訴人要求交付其身分證及戶口名簿，以
      便自行前往戶政事務所辦理子女戶籍之遷移，惟仍為上訴
      人所拒，被上訴人即意圖為自己不法之所有，趁上訴人忙
      於家事之際，竊取上訴人置於浴室門外踏腳布之身分證及
      戶口名簿影本，經上訴人訴由臺北縣警察局新店分局報請
      臺灣臺北地方法院檢察署檢察官偵查起訴，嗣經臺灣臺北
      地方法院以86年度易字第2449號以竊盜罪判處拘役40日，
      緩刑3年，有刑事判決書可按（本院85年度家上字第227號
      卷第118至120頁），足見，兩造就家庭事務之處理無法理
      性溝通，需藉由法律途徑解決。
    (3)兩造自84年間起迄今已10餘年，未曾共同生活，此為兩造
      所不爭執，如前述，而被上訴人至上址看望上訴人之時間
      係「不定時，有時半年、有時1年。」（本院卷第36頁背
      面），益見，兩造於婚姻關係存續中，彼此共同生活所應
      相互扶持、互相關心及誠摯相愛之基礎已不復存在。
    (4)觀諸上開事由，本院認兩造間因理念上之重大差異，長期
      互動不佳，婚姻關係誠摰互信之感情基礎，已經不復存在
      ，依一般人之生活經驗處於同一境況，均將喪失維持婚姻
      之意欲，兩造間之婚姻關係已生破綻達難以維持之程度，
      要無繼續共同生活以獲得安全、幸福及滿足之可能，且依
      上開之事由，兩造之有責程度相當，揆諸前開說明，上訴
      人依民法第1052條第2項規定，請求離婚，即非無據，應
      予准許。
六、綜上所述，上訴人本於民法第1052條第1項第3款規定，請求
    准予兩造離婚，為無理由，不應准許。原審為上訴人敗訴判
    決，並無不合。上訴意旨指摘原判決不當，聲明廢棄改判，
    為無理由，應予駁回。惟上訴人於本院另依民法第1052條第
    第2項規定，追加聲明請求准予兩造離婚，為有理由，應予
    准許。
七、本件事證已臻明確，兩造其餘之攻擊、防禦方法核與判決結
    果不生影響，毋庸一一論述，併此敘明。
八、據上論結，本件上訴人之上訴為無理由，追加之訴為有理由
    。依民事訴訟法第449條第1項、第78條，判決如主文。
中    華    民    國     99    年    10   月    12    日
                    民事第八庭
                        審判長法  官  黃熙嫣
                              法  官  陳玉完
                              法  官  陳邦豪
正本係照原本作成。
如不服本判決，應於收受送達後20日內向本院提出上訴書狀，其
未表明上訴理由者，應於提出上訴後20日內向本院補提理由書狀
（均須按他造當事人之人數附繕本）上訴時應提出委任律師或具
有律師資格之人之委任狀；委任有律師資格者，另應附具律師資
格證書及釋明委任人與受任人有民事訴訟法第466條之1第1項但
書或第2項（詳附註）所定關係之釋明文書影本。如委任律師提
起上訴者，應一併繳納上訴審裁判費。
中    華    民    國    99    年    10    月    13    日
                              書記官  李佳樺
附註：
民事訴訟法第466條之1（第1項、第2項）：
對於第二審判決上訴，上訴人應委任律師為訴訟代理人。但上訴
人或其他法定代理人具有律師資格者，不在此限。
上訴人之配偶、三親等內之血親、二親等內之姻親，或上訴人為
法人、中央或地方機關時，其所屬專任人員具有律師資格並經法
院認為適當者，亦得為第三審訴訟代理人。

司法院資訊處製作；財團法人民間司法改革基金會備份。
